ACORDAO-COMPLETO-2427526

ACÓRDÃO 2356/2020 ATA 33/2020 - PLENÁRIO

VISTOS, relatados e discutidos estes autos de representação, com pedido de medida cautelar, formulada pela empresa Executiva Serviços Técnicos Especializados Eireli, noticiando possíveis irregularidades no processo de dispensa de licitação para contratação emergencial promovido pelo Distrito Sanitário Especial Indígena Guamá Tocantins (DSEI-Guatoc) .
ACORDAM os Ministros do Tribunal de Contas da União, reunidos em Sessão Plenária, ante as razões expostas pelo relator, e com fundamento no art. 276, caput e § 1º, do Regimento Interno do TCU, em:
9.1. referendar a medida cautelar adotada nos termos do despacho de peça 62 destes autos, bem como as medidas constantes do mencionado documento;
9.2. dar ciência deste acórdão ao Distrito Sanitário Especial Indígena Guamá Tocantins (DSEI-Guatoc) , à Coordenação-Geral de Material e Patrimônio (CGMAP) , à empresa representante e à sociedade empresária Terrapleno Terraplenagem e Construção Ltda. (CNPJ 29.167.442/0001-09) .

Referendo de medida cautelar concedida em processo de representação sobre possíveis irregularidades na contratação, em caráter emergencial por dispensa de licitação, de pessoa jurídica especializada para prestação de serviços de locação de veículos com motorista e demais insumos, exceto combustível, para atender as demandas do DSEI - Guamá Tocantins.

Coordenação Geral de Material e Patrimônio - Ministério da Saúde; Distrito Sanitário Especial Indígena Guamá Tocantins - Ministério da Saúde; Secretaria Especial de Saúde Indígena.

3. Interessados/Responsáveis: não há.

13.1. Ministros presentes: José Mucio Monteiro (Presidente), Walton Alencar Rodrigues, Benjamin Zymler, Aroldo Cedraz, Raimundo Carreiro, Ana Arraes, Bruno Dantas e Vital do Rêgo.
13.2. Ministro-Substituto convocado: Augusto Sherman Cavalcanti (Relator).
13.3. Ministro-Substituto presente: Marcos Bemquerer Costa.

ACORDAO-COMPLETO-2442337

Acórdão 4051/2020 - Plenário

AUGUSTO SHERMAN

Reproduzo, a título de relatório, o despacho exarado pelo eminente Relator, Exmo. Ministro Augusto Nardes, constante da peça 62, que fundamentou a concessão da medida cautelar em apreciação:
"Trata-se de representação, com pedido de medida cautelar, formulada pela empresa Executiva Serviços Técnicos Especializados Ltda. (06.336.443/0001-34) (conforme consta no Cadastro Nacional de Pessoa Jurídica, peça 19) , ou Executiva Serviços Técnicos Especializados Eireli (conforme indicado na representação, peça 1, p. 1) , noticiando possíveis irregularidades no processo de dispensa de licitação para contratação emergencial promovido pelo Distrito Sanitário Especial Indígena Guamá Tocantins (DSEI-Guatoc) .
2.	Referido processo de dispensa de licitação visa à contratação de pessoa jurídica especializada com o objetivo de prestar serviços de locação de veículos com disponibilização de mão de obra em regime de dedicação exclusiva e demais insumos, exceto combustível, para atender as demandas do DSEI-Guatoc (peças 3, p. 3, e 39, p. 1) .
3.	Conforme informado pela instrução da Secretaria de Controle Externo de Aquisições Logísticas (Selog) , a dispensa de licitação já resultou na assinatura de contrato emergencial (Contrato 11/2020) com valor total de R$ 3.060.694,32 para toda a vigência contratual de seis meses (início em 21/8/2020 e termino em 20/2/2021, peças 22, p. 2, e 39, p. 2) .
4.	O representante afirma que é o atual contratado para prestação desses serviços (Contrato 3/2018, peça 18, decorrente do Pregão Eletrônico 2/2018, o qual é objeto de outro processo no âmbito do TCU, o TC Processo 016.088/2018-2) e que esse contrato, vigente até 20/8/2020 com base em Autorização de Governança da Secretaria Especial de Saúde Indígena (Sesai/MS) (peça 1, p. 6-13) , não foi objeto de prorrogação, tendo o contratante decidido pela realização de novo pacto, mediante dispensa de licitação que estaria em curso no âmbito de processos com os números 25056.001320/2018-08 e 25056.001099/2020-02, ambos sob a responsabilidade do DSEI-Guatoc. 
5.	Quanto às irregularidades, em síntese, o representante relatou o seguinte:
	'a)  inadequação da realização de dispensa de licitação: alega que a situação emergencial que ampara a dispensa de licitação é 'fabricada', já que a Administração tinha conhecimento da data do fim da vigência do Contrato 3/2018 e poderia ter realizado licitação para a contratação dos serviços objeto da dispensa de licitação. Alega também que há, desde julho de 2019, decisão da alta gestão do Ministério da Saúde pela realização de licitação centralizada (peça 10, p. 4) , em substituição às licitações realizadas por cada unidade descentralizada, entre elas o Dsei-Guatoc, o que reforçaria a irregularidade na realização de dispensa de licitação. Entende ainda que a contratação emergencial não é admitida para a prestação continuada de serviços e que a dispensa de licitação constituiu contradição, pois o contratante já havia anteriormente manifestado a intenção de prorrogar o Contrato 3/2018 (peça 1, p. 42-47) ;
	b)  o não chamamento do representante para apresentar proposta de preços na dispensa de licitação feriu seu direito subjetivo de participação no procedimento, considerando que é reconhecida pelo contratante como qualificada tecnicamente, nos termos da Lei 8.666/1993, e como fiel cumpridora das obrigações previstas no Contrato 3/2018 (peça 1, p. 24-25) ;
	c)  suspeita de desvio de dinheiro público e de corrupção: alega haver rumores, com fortes indícios, de que o coordenador do Dsei-Guatoc possuiria interesse direto no processo de dispensa de licitação, pois o referido servidor teria adquirido caminhonetes de alto valor econômico que, por vezes ficariam estacionadas na mencionada repartição pública, o que denotaria enriquecimento ilícito, hipótese essa que seria reforçada pela suposta incompatibilidade entre o respectivo patrimônio pessoal e a remuneração proveniente de seu cargo;
	d)  ausência de publicidade no processo de dispensa de licitação: alega ter sido surpreendida quando agente público não identificado ter-lhe-ia repassado documentos da dispensa de licitação, ocasião em que tomara conhecimento do assunto. Afirma que não recebeu comunicação institucional acerca da abertura do processo de dispensa com vistas à celebração de novo contrato e que o procedimento transcorreu sem que fosse dado conhecimento à sociedade e a outros possíveis interessados. Conclui que a não comunicação, ao representante, da realização de dispensa de licitação impediu sua participação no procedimento (peça 1, p. 15 e 33) ;
	e)  realização de pesquisa de preços com inconsistências: alega que a pesquisa é manifestamente superficial, sem transparência e foi erroneamente realizada com base não na Instrução Normativa Seges 73, de 5/8/2020, mas sim na IN SLTI 5/2014, revogada por aquela primeira. Afirma ainda que sua realização ocorreu mesmo após ter sido afirmado, um ano antes, que havia dificuldade para a realização de tal pesquisa, haja vista as peculiaridades do território em que se dará a prestação dos serviços (peça 1, p. 16-17) ;
	f)  indícios de direcionamento da dispensa de licitação, uma vez que, das três empresas participantes do referido procedimento, duas não possuiriam aptidão para realização do objeto contratual: inicialmente, esclarece que três empresas apresentaram propostas de preços no âmbito da dispensa de licitação, quais sejam, a Terrapleno Terraplenagem e Construção Ltda., CNPJ 29.167.442/0001-09; a HLC Transporte Ltda., CNPJ 03.595.752/0001-30; e a Norauto Rent a Car Ltda., CNPJ 83.368.837/0001-15. Aponta que, quanto à Terrapleno, as respectivas atividades econômicas principal e secundárias relacionadas no Cadastro Nacional de Pessoa Jurídica não possuem relação com os serviços a serem contratados. No tocante à HLC, afirma que o respectivo rol de atividades constantes do mesmo cadastro inclui transporte coletivo de passageiros e transporte de carga, porém, neste último caso, a atividade estaria restrita ao transporte de carga que não consiste em produtos perigosos e mudanças, o que, no entender do representante, não se coaduna com os serviços a serem contratados, os quais envolveriam o transporte de medicamentos, vacinas e equipamentos das áreas odontológica, médica e de saneamento. Quanto à Norauto, entende o representante que essa é a única empresa, das três mencionadas, que apresenta quadro de atividades relacionadas ao objeto a ser contratado (peça 1, p. 18-24) . Sobre os riscos decorrentes da falta de capacidade técnica, o representante compara o contrato do qual é signatária (Contrato 3/2018) - resultante de licitação que teria garantido a competitividade e a capacidade técnica do contratado - com a dispensa de licitação, que, por suposta falta de adequada especificação de objeto de natureza complexa e de exigência de capacidade técnica das empresas participantes, não apresentaria as mesmas garantias. Discorre sobre as obrigações contratuais para demonstrar que o objeto a ser contratado é bastante complexo, especialmente em decorrência das características da região a ser atendida, o que requer do futuro contratado aptidão para a execução contratual (peça 1, p. 25-29) .' (grifos no original) .
6.	Ao final, o represente pede: a realização das apurações necessárias; a suspensão da dispensa de licitação; o afastamento, do exercício de suas funções, do coordenador do Dsei-Guatoc e do respectivo coordenador-substituto; o deferimento do seu ingresso nos autos, como parte interessada; e o encaminhamento dos autos ao Ministério Público.
7.	Após a realização de algumas diligências preliminares, a Selog realizou a instrução inicial do feito (peça 59) , formulando a seguinte conclusão, in verbis:
'72. Verifica-se que está presente o pressuposto do perigo de demora, bem como ausente o pressuposto do perigo de demora reverso, no tocante à possibilidade de concessão de medida cautelar para retenção de valores de pagamentos correspondentes a possível sobrepreço no Contrato Emergencial 11/2020.
73.	 Além disso, constata-se a plausibilidade jurídica da representação, no tocante aos seguintes fatos:
	a)  os preços de locação de veículos no Contrato Emergencial 11/2020 estão com possível sobrepreço, que, em caso de efetivação dos pagamentos à empresa contratada emergencialmente, pode resultar em dano ao Erário, tendo em vista a comparação desses valores com os preços máximos aceitos e os preços vencedores no Pregão SRP 8/2020, realizado pela CGMAP/MS;
	b)  o Dsei-Guatoc locou, por meio do Contrato Emergencial 11/2020, nove Pick-ups a mais do que a quantidade máxima constante do item 10 do Pregão SRP 8/2020, que a CGMAP/MS havia definido para esse distrito desde o edital do certame em questão, o que configura a prática de ato antieconômico que pode resultar em dano ao Erário, na medida em que a quantidade a maior contratada supera a necessidade observada no âmbito do Ministério da Saúde;
	c)  considerando que, antes mesmo da instauração do processo de dispensa de licitação para contratação emergencial 25056.001099/2020-02, já estava em curso o Pregão SRP 8/2020, para locação de veículos em favor do mesmo distrito, a falta, no Contrato Emergencial 11/2020, celebrado para viger por 180 dias, de cláusula resolutiva estabelecendo a pronta extinção do pacto a partir da conclusão do referido processo licitatório representou ato antieconômico (uma vez que o certame, em função da ampla disputa, tendia a obter, e obteve, preços inferiores aos fixados via contratação direta) e descumpriu a jurisprudência do TCU, que estabelece a necessidade dessa cláusula em contratações emergenciais (Acórdão 3474/2018-TCU-Segunda Câmara, Relator Ministro André de Carvalho; Acórdão 1872/2010-TCU-Primeira Câmara, Relator Ministro Weder de Oliveira; e Acórdão 9873/2017-TCU-Segunda Câmara, Relator Ministro André de Carvalho) ;
	d)  a contratação emergencial da Terrapleno Terraplenagem e Construção Ltda., CNPJ 29.167.442/0001-09, sem que esta última houvesse comprovado previamente a capacidade técnica para a prestação dos serviços objeto do Contrato Emergencial 11/2020, contraria o disposto no art. 26, parágrafo único, c/c o art. 30, II, da Lei 8.666/1993 e a jurisprudência do TCU (Acórdão 2896/2015-TCU-Plenário, Relator Ministro Bruno Dantas; Acórdão 3491/2014-TCU-Plenário, Relator Ministro André de Carvalho; Acórdão 2914/2013-TCU-Plenário, Relator Ministro Raimundo Carreiro) .
74.	 Assim, presentes todos os pressupostos necessários, propõe-se a concessão de medida cautelar para retenção parcial dos valores dos pagamentos a serem realizados no âmbito do Contrato 11/2020, bem como a realização de oitiva dos interessados, para que se manifestem sobre as irregularidades verificadas no âmbito do respectivo processo de contratação emergencial.
75.	 Sugere-se ainda a realização de oitiva da CGMAP/MS, para que esta se manifeste sobre irregularidade verificada no âmbito do Pregão SRP 8/2020.
76.	 Por fim, sugere-se realizar diligência junto à CGMAP/MS, para solicitar informações, documentos e esclarecimentos úteis ao exame das irregularidades relacionadas ao Contrato Emergencial 11/2020 e ao Pregão SRP 8/2020.' (grifado) .
8.	Ao analisar os pedidos da empresa Executiva Serviços Técnicos Especializados Eireli, de ingresso como parte interessada no processo (peça 1, p. 53) e de cópia e vista dos autos (peça 16) , a Selog propõe o indeferimento do primeiro, uma vez não demonstrada razão legítima dessa empresa para intervir nos autos, nem a possibilidade de lesão a direito subjetivo próprio, à luz do art. 146, § 2º, do Regimento Interno do TCU c/c o art. 2º, § 2º, da Resolução-TCU 36/1995, com redação dada pelo art. 1º da Resolução-TCU 213/2008, e o deferimento do segundo, tendo em vista que a pleiteante figura dentre os legitimados previstos no art. 62, caput e parágrafo único, da Resolução-TCU 259/2014, alterada pela Resolução-TCU 316/2020.
9.	Com base em sua abrangente análise sobre os elementos constantes dos autos, em especial nas conclusões transcritas no item 7 deste despacho, a unidade técnica especializada formulou as seguintes propostas de encaminhamento:
'84.1.	conhecer da representação, satisfeitos os requisitos de admissibilidade constantes no art. 113, § 1º, da Lei 8.666/1993, c/c os arts. 235 e 237, VII, do Regimento Interno deste Tribunal, e no art. 103, § 1º, da Resolução-TCU 259/2014;
84.2.	deferir o pedido de concessão de medida cautelar, sem oitiva prévia, com fulcro no art. 276 do Regimento Interno/TCU, tendo em vista a existência dos elementos necessários para sua adoção, a fim de que o Distrito Sanitário Especial Indígena Guamá Tocantins (DSEI-Guatoc) , até a deliberação definitiva desta Corte:
	a)  abstenha-se, no âmbito do Contrato Emergencial 11/2020, de realizar pagamentos de faturas com base em valores unitários mensais de locação superiores aos adjudicados no Pregão SRP 8/2020, conduzido pela CGMAP/MS, para os veículos similares aos tipos Pick-up, Van e SUV (adjudicados, respectivamente, no âmbito dos itens 10, 11 e 13 do referido pregão, pelos preços mensais de R$ 3.808,33, R$ 5.400,00 e R$ 2.880,00 por veículo) , realizando a retenção das diferenças de valores apuradas;
	b)  caso já efetuado o pagamento de faturas com base nos preços fixados no Contrato Emergencial 11/2020, promova, nas faturas subsequentes não só a medida mencionada no subitem anterior, como também a retenção dos valores já pagos que superaram o que seria devido em função dos preços máximos de pagamento permitidos pela presente medida cautelar;
84.3.	realizar a oitiva do Distrito Sanitário Especial Indígena Guamá Tocantins (DSEI-Guatoc) , com amparo no art. 276, § 3º , c/c art. 250, V, todos do Regimento Interno/TCU, para que, no prazo de quinze dias, se pronuncie em relação aos pressupostos da cautelar deferida, e também quanto aos seguintes pontos relativos ao Contrato Emergencial 11/2020:
	a)  os preços de locação de veículos no Contrato Emergencial 11/2020 estão com possível sobrepreço, que, em caso de efetivação dos pagamentos à empresa contratada emergencialmente, poderá resultar em dano ao Erário, tendo em vista a comparação desses valores com os preços máximos aceitos e os preços vencedores no Pregão SRP 8/2020, realizado pela Coordenação-Geral de Material e Patrimônio (CGMAP) , do Ministério da Saúde;
	b)  o Dsei-Guatoc locou, no Contrato emergencial 11/2020, nove Pick-ups a mais do que a quantidade máxima constante do item 10 do Pregão SRP 8/2020, que a CGMAP havia definido para esse distrito desde o edital do certame em questão, o que configura a prática de ato antieconômico que pode resultar em dano ao Erário, na medida em que a quantidade a maior contratada supera a necessidade observada no âmbito do Ministério da Saúde;
	c)  considerando que, antes mesmo da instauração do processo de dispensa de licitação para contratação emergencial 25056.001099/2020-02, já estava em curso o Pregão SRP 8/2020, para locação de veículos em favor do mesmo distrito, a falta, no Contrato Emergencial 11/2020, celebrado para viger por 180 dias, de cláusula resolutiva estabelecendo a pronta extinção do pacto a partir da conclusão do referido processo licitatório representou ato antieconômico (uma vez que o certame, em função da ampla disputa, tendia a obter, e obteve, preços inferiores aos fixados via contratação direta) e descumpriu a jurisprudência do TCU, que estabelece a necessidade dessa cláusula em contratações emergenciais (Acórdão 3474/2018-TCU-Segunda Câmara, Relator Ministro André de Carvalho; Acórdão 1872/2010-TCU-Primeira Câmara, Relator Ministro Weder de Oliveira; e Acórdão 9873/2017-TCU-Segunda Câmara, Relator Ministro André de Carvalho) ;
	d)  a contratação emergencial da Terrapleno Terraplenagem e Construção Ltda., CNPJ 29.167.442/0001-09, sem que esta última houvesse comprovado previamente a capacidade técnica para a prestação dos serviços objeto do Contrato 11/2020, contraria o disposto no art. 26, parágrafo único, c/c o art. 30, II, da Lei 8.666/1993 e a jurisprudência do TCU (Acórdão 2896/2015-TCU-Plenário, Relator Ministro Bruno Dantas; Acórdão 3491/2014-TCU-Plenário, Relator Ministro André de Carvalho; Acórdão 2914/2013-TCU-Plenário, Relator Ministro Raimundo Carreiro) ;
	e)  demais informações que julgar necessárias;
	f)  designação formal de interlocutor que conheça da matéria para dirimir eventuais dúvidas, informando nome, função/cargo, e-mail e telefone de contato;
84.4	realizar a oitiva da Coordenação-Geral de Material e Patrimônio (CGMAP) , do Ministério da Saúde, com amparo no art. 250, V, do Regimento Interno/TCU, para que, no prazo de quinze dias, se pronuncie quanto aos seguintes pontos relativos ao Pregão SRP 8/2020:
	a)  irregularidade no Pregão SRP 8/2020, consistente na previsão de aditamentos de supressão de até 75% dos quantitativos licitados, contrariando o disposto no art. 65, §§ 1º e 2º, inciso II, da Lei 8.666/1993, cujas disposições só permitem supressão unilateral de até 25% do valor inicial atualizado do contrato, bem como indicando falha consistente na ausência de planejamento adequado dos quantitativos de veículos a serem locados, evidenciada pelo fato de que a necessidade de prever supressão dessa ordem denota incerteza e imprecisão no dimensionamento do objeto licitado, violando-se o art. 6º, IX, da Lei 8.666/1993; o art. 3º, II, da Lei 10.520/2002; o art. 8º, I, o Decreto 3.555/2000; o art. 3º, I, 'a', e XI, 'a', item 1, do Decreto 10.024/2019; o art. 6º do Decreto 9.507/2018; os arts. 5º, V, 9º, I e II do Decreto 7.892/2013; e a Súmula TCU 177;
	b)  demais informações que julgar necessárias; e
	c)  designação formal de interlocutor que conheça da matéria para dirimir eventuais dúvidas, informando nome, função/cargo, e-mail e telefone de contato;
84.5.	considerando a possibilidade de construção participativa das deliberações deste Tribunal, nos termos do art. 14 da Resolução-TCU 315/2020, bem como o previsto nas Normas de Auditoria (NAT) aprovadas pela Portaria-TCU 280/2010, referente aos comentários dos gestores (no que se aplica a representações e denúncias) :
	a)  solicitar ao Distrito Sanitário Especial Indígena Guamá Tocantins (DSEI-Guatoc) , caso queira, no prazo de quinze dias:
	a.1)  a apresentação de possíveis ações corretivas que poderão ser tomadas pelo Distrito Sanitário Especial Indígena Guamá Tocantins (DSEI-Guatoc) para prevenir ou corrigir os indícios de irregularidades detectados ou remover seus efeitos;
	a.2)  a manifestação quanto aos possíveis impactos das seguintes determinações, na hipótese de serem insuficientes as alternativas apresentadas pelo gestor para corrigir os pontos questionados na oitiva:
	a.2.1)  realizar, unilateralmente ou mediante acordo com a contratada, a modificação do Contrato Emergencial 11/2020, para redução da quantidade de Pick-ups objeto da contratação emergencial, e, consequentemente, das quantidades de motoristas contratados, tendo em vista o levantamento de necessidades constante do Pregão SRP 8/2020, conduzido pela CGMAP, que apontou o quantitativo máximo necessário de apenas 22 veículos desse tipo para o Dsei Guatoc, enquanto a contratação emergencial contempla 31 veículos dessa especificação, portanto nove a mais do que o necessário;
	a.2.2)  tendo em vista a necessidade de evitar a ocorrência de dano ao Erário resultante de preços superiores aos de mercado, realizar, unilateralmente ou mediante acordo com a contratada, a redução dos preços de locação de veículos do Contrato Emergencial 11/2020, com vistas a adequá-los aos preços adjudicados no âmbito do Pregão SRP 8/2020, bem como efetuar a glosa, em faturas não pagas, dos valores superfaturados já pagos;
	a.2.3)  ultimar as providências necessárias à celebração das contratações viabilizadas pela Ata de Registro de Preços decorrente do Pregão SRP 8/2020 e realizar, unilateralmente ou mediante acordo com a empresa contratada emergencialmente, a modificação do Contrato 11/2020, para inclusão de cláusula resolutiva estabelecendo a pronta extinção do pacto emergencial e a finalização de sua vigência no dia anterior ao de início da execução dos contratos resultantes do referido certame, a serem celebrados para os mesmos serviços;
	a.2.4)  realizar a rescisão do Contrato Emergencial 11/2020, caso fracassadas as tentativas de modificação contratual para realização das adequações mencionadas nos três subitens anteriores;
	a.2.5)  realizar a apuração de responsabilidades quanto às irregularidades objeto da oitiva dos interessados, especialmente em caso de consumação de dano decorrente de superfaturamento resultante de possível sobrepreço nos preços de locação de veículos do Contrato Emergencial 11/2020 e de malogradas as tentativas de modificação contratual mencionadas anteriormente, bem como instaurar tomada de contas especial, caso necessária essa medida, para fins de reaver os valores pagos com superfaturamento no âmbito do referido contrato;
	b)  alertar o Distrito Sanitário Especial Indígena Guamá Tocantins (DSEI-Guatoc) , com relação à construção participativa de deliberações, de que:
b.1)  a sua manifestação quanto às alternativas para corrigir os indícios de irregularidades verificados e quanto aos impactos das possíveis medidas a serem adotadas pelo TCU será avaliada na proposição de mérito, mas não vincula as decisões desta Corte de Contas, notadamente quando os riscos decorrentes de sua adoção e/ou da manutenção de situação irregular não se coadunarem com o interesse público que se pretende tutelar;
b.2)  a ausência de manifestação no prazo estipulado não impedirá o andamento processual, podendo o TCU vir a prolatar decisão de mérito, caso haja elementos suficientes que caracterizem afronta às normas legais e/ou possibilidade de ocorrência de prejuízos à Administração; e
b.3) a ausência de manifestação não será considerada motivo de sanção;
84.6.	realizar, nos termos do art. 276, § 3º , c/c art. 250, V, todos do Regimento Interno/TCU, a oitiva da sociedade empresária Terrapleno Terraplenagem e Construção Ltda. (CNPJ 29.167.442/0001-09) , para, no prazo de quinze dias, manifestar-se, caso queira, sobre os fatos constantes nos subitens 84.3, 'a' a 'e', retro, assim como sobre os pressupostos da cautelar deferida;
84.7.	diligenciar a Coordenação-Geral de Material e Patrimônio (CGMAP) , do Ministério da Saúde, com fundamento nos artigos 157 e 187 do Regimento Interno deste Tribunal, para que, no prazo de quinze dias, encaminhe cópia dos seguintes documentos e/ou esclarecimentos:
	a) as pesquisas/mapeamentos de preços e demais documentos que fundamentaram os preços máximos aceitáveis definidos no Pregão SRP 8/2020, inclusive os mencionados no item 6.2 do respectivo Estudo Técnico Preliminar, relativamente aos itens 10 a 13 do certame, que se referem a serviços de locação de veículos para atender ao Distrito Sanitário Especial Indígena Guamá Tocantins (DSEI-Guatoc) ;
	b)  estudos, análises e demais documentos que servem de fundamento aos quantitativos de veículos apresentados no Edital e no Termo de Referência do Pregão SRP 8/2020 e à previsão, no referido termo (item 1.1 e subitens 1.1.1, 1.1.3 e 1.1.4) , de quantitativos mínimos a que poderão ser reduzidos os respectivos contratos, mediante supressão de até 75% dos quantitativos contratados; e
	c) demais informações que julgar necessárias;
84.8.	indeferir, com fulcro no art. 146, § 2º, do Regimento Interno/TCU, o pedido formulado pela Executiva Serviços Técnicos Especializados Eireli, de ser considerada como parte interessada;
84.9.	deferir o pedido formulado pela advogada do representante, Drª. Ana Lídia Silva Linhares, OAB/DF 36.074, de solicitação de informações/vistas/cópias dos autos, à exceção das peças classificadas como sigilosas, nos termos do art. 62, caput e parágrafo único, c/c o art. 93 da Resolução-TCU 259/2014, alterada pela Resolução-TCU 316/2020;
84.10.	encaminhar cópia da presente instrução ao Distrito Sanitário Especial Indígena Guamá Tocantins (DSEI-Guatoc) , à Coordenação-Geral de Material e Patrimônio (CGMAP) e à sociedade empresária Terrapleno Terraplenagem e Construção Ltda. (CNPJ 29.167.442/0001-09) , de maneira a embasar a resposta à oitiva e diligências.' (grifos no original) .
10.	Feita essa breve síntese do caso, PASSO A DECIDIR.
11.	Inicio a minha apreciação da matéria antecipando que acolho integralmente a proposta da Selog, adotando a sua análise como razões de decidir, sem prejuízo de realizar algumas considerações adicionais.
12.	Com efeito, cabe preliminarmente observar que os indícios de sobrepreço observados na aquisição em análise são robustos, na medida em que o seu cálculo foi obtido mediante comparação dos preços unitários por tipo de veículo contratados por meio do contrato emergencial (Contrato 11/2020) e os preços unitários por tipo de veículos (modelos similares) vencedores da licitação Pregão SRP 8/2020.
13.	Conforme evidencia o quadro 'Análise dos preços do Contrato 11/2020 - Comparativo com Pregão SRP 8/2020', constante do anexo da instrução da unidade técnica (peça 59, p. 20) , o percentual de possível sobrepreço é de 170%, 123% e 160% para os veículos Pick-up (capacidade mínima: 5 lugares) , Van (capacidade mínima: 11 lugares) e Minivan (capacidade mínima: 7 lugares) , respectivamente. O quadro a seguir, elaborado a partir do referido anexo, evidencia o valor total do possível sobrepreço.
	Tipo de veículo
	Quantidade veículos
	Preço unitário mensal
Pregão 8/2020
	Preço unitário mensal
Contrato 11/2020
	Diferença entre preços unitários
	Possível % sobrepreço
	Possível sobrepreço em 6 meses

	Pick-up (cap. mín.: 5 lugares) 
	31
	3.808,33
	10.291,66
	6.483,33
	170%
	1.205.899,38

	Van (cap. mín.: 11 lugares) 
	1
	5.400,00
	12.032,58
	6.632,58
	123%
	39.795,48

	Minivan (cap. mín.: 7 lugares) 
	2
	2.880,00
	7.502,08
	4.622,08
	160%
	55.464,96

	Total
						1.301.159,82

14.	Outrossim, em juízo preliminar, embora não haja como desaprovar a realização da dispensa de licitação para a contratação emergencial em exame, a qual possibilita a continuidade de serviços considerados essenciais, uma vez que se tornou inviável a tempestiva contratação via procedimento licitatório ou a prorrogação do contrato anterior, vislumbro, além do potencial sobrepreço, outras irregularidades nos procedimentos dessa contratação. Exemplo são as relacionadas à incompatibilidade entre o objeto social da empresa com o fornecimento contratado e à ausência de comprovação prévia de capacidade técnica para prestação dos serviços objeto do Contrato Emergencial 11/2020 podem indicar sinal de direcionamento da contratação.
15.	Nesse sentido, verifico que o nome da empresa que venceu a contratação emergencial, Terrapleno Terraplenagem e Construção Ltda. (CNPJ 29.167.442/0001-09) , indica que suas atividades não compreendem serviços de transporte ou de locação de veículos, e que a principal atividade econômica dessa empresa, conforme constante do Cadastro Nacional da Pessoa Jurídica, é: 'Obras de terraplanagem' (peça 50) . Noto, também, que os atestados de capacidade técnica e demais documentos entregues pela Terrapleno com essa finalidade, constantes de peças 54 a 57, e incluídos no Processo 25056.001099/2020-02 (processo de contratação emergencial) não demonstram a execução anterior de serviços de transporte similares ao contratado, mas sim de outros totalmente diversos, em especial serviços de engenharia.
16.	É cediço que os processos de dispensa de licitação devem ser instruídos, dentre outros elementos, com a razão da escolha do fornecedor e a justificativa do preço (art. 26, parágrafo único, incisos II e III, da Lei 8.666/1993) , providências não observadas na contratação em tela.
17.	Ante o exposto, e forte nos elementos trazidos aos autos:
a)  CONHEÇO DA PRESENTE REPRESENTAÇÃO, satisfeitos os requisitos de admissibilidade constantes no art. 113, § 1º, da Lei 8.666/1993, c/c os arts. 235 e 237, inciso VII, do Regimento Interno do TCU, e no art. 103, § 1º, da Resolução-TCU 259/2014;
	b)  com base no art. 276, caput, do Regimento Interno do TCU, DETERMINO CAUTELARMENTE ao Distrito Sanitário Especial Indígena Guamá Tocantins (DSEI-Guatoc) que, até a deliberação definitiva desta Corte:
	b.1)  abstenha-se, no âmbito do Contrato Emergencial 11/2020, de realizar pagamentos de faturas com base em valores unitários mensais de locação superiores aos adjudicados no Pregão SRP 8/2020, conduzido pela CGMAP/MS, para os veículos similares aos tipos Pick-up, Van e SUV (adjudicados, respectivamente, no âmbito dos itens 10, 11 e 13 do referido pregão, pelos preços mensais de R$ 3.808,33, R$ 5.400,00 e R$ 2.880,00 por veículo) , realizando a retenção das diferenças de valores apuradas;
	b.2)  caso já efetuado o pagamento de faturas com base nos preços fixados no Contrato Emergencial 11/2020, promova, nas faturas subsequentes não só a medida mencionada no subitem anterior, como também a retenção dos valores já pagos que superaram o que seria devido em função dos preços máximos de pagamento permitidos pela presente medida cautelar;
	c)  DETERMINO a realização das oitivas, diligências, alertas e demais medidas propostas nos subitens 84.3, 84.4, 84.5 e 84.6 da instrução inserta à peça 59;
	d)  INDEFIRO, com fulcro no art. 146, § 2º, do Regimento Interno do TCU, o pedido formulado pela empresa Executiva Serviços Técnicos Especializados Eireli, de ser considerada como parte interessada nestes autos;
	e)  DEFIRO o pedido formulado pela advogada do representante, Drª. Ana Lídia Silva Linhares, OAB/DF 36.074, de solicitação de informações/vistas/cópias dos presentes autos, à exceção das peças classificadas como sigilosas, nos termos do art. 62, caput e parágrafo único, c/c o art. 93 da Resolução-TCU 259/2014, alterada pela Resolução-TCU 316/2020;
	f)  DETERMINO SE ENCAMINHE cópia deste despacho e da instrução da Selog de peça 59 ao Distrito Sanitário Especial Indígena Guamá Tocantins (DSEI-Guatoc) , à Coordenação-Geral de Material e Patrimônio (CGMAP) e à sociedade empresária Terrapleno Terraplenagem e Construção Ltda. (CNPJ 29.167.442/0001-09) , de maneira a embasar a resposta às oitivas e diligências.
	À Selog, para adoção das providências a seu cargo." (grifos no original) .
	É o Relatório.

não há.

Não atuou.

REPRESENTAÇÃO. DISTRITO SANITÁRIO ESPECIAL INDÍGENA GUAMÁ TOCANTINS (DSEI-GUATOC). DISPENSA DE LICITAÇÃO PARA CONTRATAÇÃO EMERGENCIAL DE PRESTAÇÃO DE SERVIÇOS DE LOCAÇÃO DE VEÍCULOS. INDÍCIOS DE SOBREPREÇO E DE CONTRATAÇÃO DE EMPRESA COM OBJETO SOCIAL INCOMPATÍVEL COM O FORNECIMENTO CONTRATADO. CONCESSÃO DE MEDIDA CAUTELAR PARA ABSTER-SE DE EFETUAR PAGAMENTOS À CONTRATADA EM VALORES SUPERIORES AOS ADJUDICADOS NO PREGÃO 8/2020, PROMOVIDO PELA CGMAP/MS. OITIVAS. REFERENDO.

REPRESENTAÇÃO (REPR)

Secretaria de Controle Externo de Aquisições Logísticas (Selog).

Registro, inicialmente, que relato este feito em substituição ao Exmo. Ministro Augusto Nardes, nos termos da Portaria -TCU nº 14-GAPES, de 01de setembro de 2020.
2.	Trata-se de representação, com pedido de medida cautelar, formulada pela empresa Executiva Serviços Técnicos Especializados Eireli, noticiando possíveis irregularidades no processo de dispensa de licitação promovido pelo Distrito Sanitário Especial Indígena Guamá Tocantins (DSEI-Guatoc) para contratação emergencial de pessoa jurídica especializada com o objetivo de prestar serviços de locação de veículos com disponibilização de mão de obra em regime de dedicação exclusiva e demais insumos, exceto combustível.
3.	Como visto, a dispensa de licitação já resultou na assinatura de contrato emergencial (Contrato 11/2020, peça 39) com valor total de R$ 3.060.694,32 para toda a vigência contratual (seis meses) , conforme subitem 2.1.2. do referido contrato.
4.	Consoante exposto no despacho de peça 62, transcrito no relatório precedente, lavrado pelo relator, Exmo. Ministro Augusto Nardes, existe indício de sobrepreço na dispensa de licitação que resultou no Contrato Emergencial 11/2020 que pode resultar no prejuízo potencial de R$ 1.301.159,82, conforme dados apresentados pela unidade técnica especializada, Selog, sintetizados no quadro "Análise dos preços do Contrato 11/2020 - Comparativo com Pregão SRP 8/2020", integrante do anexo da instrução da unidade técnica (peça 59, p. 20) .
5.	Ademais, em juízo preliminar, Sua Excelência vislumbrou, além do potencial sobrepreço, outras irregularidades nos procedimentos dessa contratação. Exemplos são as relacionadas à incompatibilidade entre o objeto social da empresa Terrapleno Terraplenagem e Construção Ltda. com o fornecimento contratado e à ausência de comprovação prévia de capacidade técnica dessa empresa para prestação dos serviços objeto do Contrato Emergencial 11/2020, os quais podem indicar sinal de direcionamento da contratação.
6.	Embora a contratação já tenha sido realizada, o eminente relator considerou também atendido o requisito do perigo da demora, haja vista que os pagamentos à empresa contratada já podem estar sendo efetuados em valores superiores aos adjudicados no Pregão SRP 8/2020.
7.	Dessa forma, nos termos das razões apresentadas no despacho reproduzido no relatório precedente, tendo em vista a presença dos referidos pressupostos, o Exmo. Ministro Augusto Nardes adotou a medida cautelar sugerida pela unidade instrutiva, para determinar cautelarmente ao Distrito Sanitário Especial Indígena Guamá Tocantins (DSEI-Guatoc) que, até a deliberação definitiva desta Corte, abstenha-se, no âmbito do Contrato Emergencial 11/2020, de realizar pagamentos de faturas com base em valores unitários mensais de locação superiores aos adjudicados no Pregão SRP 8/2020, conduzido pela CGMAP/MS, realizando a retenção das diferenças de valores apuradas.
8.	O Relator determinou, também, caso o DSEI-Guatoc já tenha efetuado o pagamento de faturas com base nos preços fixados no Contrato Emergencial 11/2020, promova, nas faturas subsequentes não só a medida mencionada no item anterior, como também a retenção dos valores já pagos que superaram o que seria devido em função dos preços máximos de pagamento permitidos pela medida cautelar adotada nestes autos.
9.	A fim de trazer mais elementos relevantes para a análise do mérito, Sua Excelência concordou igualmente com a proposta da Selog de realização de oitivas, diligências, alertas e demais medidas propostas nos subitens 84.3, 84.4, 84.5 e 84.6 da instrução inserta à peça 59.
	Em face das razões de decidir apresentadas no relatório precedente e neste voto, com fundamento no art. 276, § 1º, do Regimento Interno, submeto a este Tribunal a medida cautelar adotada pelo Exmo. Ministro Augusto Nardes, bem assim as demais providências determinadas por Sua Excelência, mediante despacho de peça 62 destes autos, para referendo.
TCU, Sala das Sessões Ministro Luciano Brandão Alves de Souza, em 2 de setembro de 2020.
Ministro-Substituto AUGUSTO SHERMAN CAVALCANTI
Relator